【裁判字號】    97,上,11
【裁判日期】    971230
【裁判案由】    分割共有物
【裁判全文】
臺灣高等法院臺南分院民事判決  97年度上字第11號
上  訴  人己○○○
訴訟代理人  張雯峰律師
            奚淑芳律師
上列  一人
複  代理人  陳奕如       住嘉義市○○路77號4樓之1
視同上訴人丙○○       住嘉義縣新港鄉安和村番婆139號
          乙○○       住同上
上列  一人
訴訟代理人  甲○○       住同上
視同上訴人丁○○       住嘉義縣新港鄉安和村番婆8之1號
          戊○○       住同上
          壬○○       住桃園縣蘆竹鄉○○路○段光明巷6
被  上訴人  庚○○（民國85年1月30日生）
法定代理人  辛○○       住同上
訴訟代理人  陳文彬律師
複  代理人  柯惇云律師
上列當事人間請求分割共有物事件，上訴人對於中華民國96年11
月27日台灣嘉義地方法院第一審判決（95年度訴字第240號），
提起上訴，本院於97年12月16日言詞辯論終結，判決如下：
    主  文
原判決廢棄。
兩造共有坐落嘉義縣新港鄉○○段三七四之三地號，地目旱，面
積五四三０平方公尺土地，應按嘉義縣大林地政事務所九十七年
十月二十九日複丈成果圖（即附圖）所示分割，即G部分面積一
一七八．九二平方公尺分歸被上訴人取得；H部分面積八四二．
０八平方公尺分歸視同上訴人戊○○取得；I部分面積八四二．
０八平方公尺分歸視同上訴人丁○○（附圖誤載為柳富豐）取得
；Ｊ部分面積一五三四．四九平方公尺分歸上訴人己○○○取得
；Ｋ部分面積六八八．九五平方公尺分歸視同上訴人乙○○取得
；Ｌ部分面積三四三．四八平方公尺分歸視同上訴人丙○○取得。
兩造共有坐落嘉義縣新港鄉○○段三七四之七地號，地目旱，面
積一一一二一平方公尺土地，應按嘉義縣大林地政事務所九十七
年十月二十九日複丈成果圖（即附圖）所示分割，即Ｇ部分面積
七０三．四八平方公尺分歸視同上訴人丙○○取得；Ｈ部分面積
一四一一．０二平方公尺分歸視同上訴人乙○○取得；Ｉ部分面
積五五五七．二二平方公尺分歸被上訴人及視同上訴人壬○○共
同取得，並依序按應有部分三一四一七分之三０八五０、三一四
一七分之五六七之比例保持共有；Ｊ部分面積一七二四．六四平
方公尺分歸視同上訴人戊○○取得；Ｋ部分面積一七二四．六四
平方公尺分歸視同上訴人丁○○（附圖誤載為柳富豐）取得。
訴訟費用由上訴人負擔百分之十九、視同上訴人丙○○負擔百分
之六、乙○○負擔百分之十二、丁○○負擔百分之十六、戊○○
負擔百分之十六、壬○○負擔百分之一，餘由被上訴人負擔。
    事實及理由
甲、程序方面：
一、按共有物之分割，於共有人全體均有法律上之利害關係，須
    共有人全體始得為之，故請求分割共有物之訴，屬於民事訴
    訟法第56條所稱訴訟標的，對於共同訴訟之各人必須合一確
    定者（最高法院42年台上字第318號判例參照）。又在必要
    共同訴訟，共同訴訟人中一人之行為有利於共同訴訟人者，
    其效力及於全體，為民事訴訟法第56條第1款前段所明定。
    本件被上訴人於原審起訴請求分割共有物，其訴訟標的對於
    共同訴訟之各人必須合一確定，茲原審共同被告己○○○對
    於原判決不服，提起第二審上訴，就形式上觀之，係有利於
    其他共同訴訟人之行為，依上開規定，其效力及於同造之當
    事人全體，是原審共同被告丙○○、乙○○、丁○○、戊○
    ○、壬○○等人，雖未對原判決聲明不服，亦視為已為上訴
    ，均應併列為上訴人。
二、次查，視同上訴人丙○○、乙○○、丁○○、戊○○、壬○
    ○等經合法通知，均未於言詞辯論期日到場，經核均無民事
    訴訟法第386條所列各款情形，爰依被上訴人之聲請，就該
    部分由其一造辯論而為判決。
乙、實體方面：
一、被上訴人主張：坐落嘉義縣新港鄉○○段374之3地號，地目
    旱，面積5,430平方公尺土地（下稱系爭374之3地號土地）
    ，為伊與上訴人己○○○及視同上訴人丙○○、乙○○、丁
    ○○、戊○○共有；坐落同地段374之7地號，地目旱，面積
    11,121平方公尺土地（下稱系爭374之7地號土地），為伊與
    己○○○及丙○○、乙○○、丁○○、戊○○、壬○○所共
    有，系爭二筆土地雖均為農地，但依法並無不能分割情事，
    且無因物之使用目的不能分割或契約訂有不分割期限之情形
    ，因兩造無法達成分割協議，乃訴請裁判分割。又伊業與己
    ○○○辦理交換土地協議之所有權移轉登記完畢，爰求為命
    就系爭二筆土地，按附圖所示分割之判決（原審就系爭374
    之3地號土地，按該判決附圖二甲方案分割，就系爭374之7
    地號土地則按附圖一乙方案分割）。
二、視同上訴人壬○○、丁○○、戊○○均未於言詞辯論期日到
    場，亦未提出準備書狀作何聲明或陳述；視同上訴人丙○○
    、乙○○則提出同意書表示同意上訴人己○○○所提之分割
    方案分割；而己○○○則以：伊與丙○○、乙○○、壬○○
    及被上訴人等人均同意按附圖所示方法分割等語，資為抗辯
    ，上訴聲明除求為廢棄原判決，並求為如被上訴人前述聲明
    。
三、本院判斷：
（一）按共有物分割之方法，固可由法院自由裁量，惟仍應斟酌
      各共有人之意願、利害關係及其分得部分所得利用之價值
      等情形，定一適當公平之方法以為分割；且查分割共有物
      固不受分管契約之拘束，惟儘量依各共有人使用現狀定分
      割方法，以維持現狀，減少共有人所受損害，當不失為裁
      判分割斟酌之一種原則（最高法院82度台上字第268號民
      事判決意旨參照）。
    (一)經查系爭374-3地號土地略呈三方形，374-7地號土地呈不
      規則狀。系爭二筆土地之中間之374-6地號土地包含防巡
      道路、堤防，堤防上有通路，其餘未臨路。系爭374-3地
      號土地部分由視同上訴人丙○○種植玉米，部分由視同上
      訴人乙○○種植波斯菊、白菊，部分由上訴人己○○○種
      植稻米；系爭374-7地號土地部分之使用人為視同上訴人
      丁○○、戊○○，目前休耕中，其餘部分中之四分之一目
      前由被上訴人種植玉米，四分之三目前休耕中，業據本院
      勘明在卷；且除系爭二筆土地種植情形與原審勘驗時不同
      外，餘與原審勘驗時同，亦有原審勘驗筆錄及原審囑託嘉
      義縣大林地政事務所測量製有95年7月20日複丈成果圖可
      稽（見本院卷第45頁、一審卷第35-38頁）。
    (二)系爭土地於本院審理期間，經己○○○與被上訴人、視同
      上訴人協調後，就系爭374-3地號土地部分，被上訴人已
      將其原審分配之系爭374-3地號應有部分6480/20957中面
      積500平方公尺之土地辦理移轉所有權登記與上訴人，有
      上訴人所提出土地登記謄本為證（見本院卷第122頁），
      而主張系爭374-3地號土地應按如附圖所示分割。因系爭
      374-3地號之西側即同段376地號土地，被上訴人為該土地
      共有人之一，有被上訴人提出之376地號土地登記謄本在
      卷可參（見一審卷第52頁），依上訴人提出上開之分割方
      案，被上訴人仍持有系爭374-3地號土地中面積1178.92平
      方公尺之Ｇ部分土地，得便其利用376地號土地，且己○
      ○○亦得於其長期耕作之374-3地號西邊土地為土地之整
      體規劃利用。又系爭374-7地號土地，經己○○○、被上
      訴人與視同上訴人協議後，上訴人則將其於原審分配之系
      爭374-7地號應有部分11977/62871全部移轉登記與被上訴
      人，亦有上訴人所提出土地登記謄本為證（見本院卷第12
      4頁），雖己○○○將無法持有系爭374-7地號部分，惟慮
      其年事已高，越過系爭土地中間之堤防至374-3地號土地
      耕種顯屬不便，且尊重兩造當事人之意願等情，亦應認其
      等所為之協議應屬適當。又上訴人所提如附圖所示分割方
      案分割線筆直，得使各分得人取得完整之地形，無論就公
      平分配、充分或長遠使用方面，皆為妥適，且丙○○、乙
      ○○均已提出同意書明白表示同意己○○○所提出之方案
      （見本院卷第36－37頁），則斟酌兩造意願及使用現況，
      並因其地形利用376地號堤防通路出入之情形，認上訴人
      於本院主張按附圖所示方法分割系爭二筆土地，較為公允
      合理，並使各取得人得能充分利用分得土地之效益。
（二）綜上所述，被上訴人依民法第823條、第824條請求就系爭
      土地為判決分割，於法有據。己○○○所主張如附圖所示
      之分割方案，不僅符合公平原則，且能地盡其利，發揮土
      地之經濟效用，為較佳之分割方案。原審未及審酌上訴人
      所提上述分割方案為而分割，即非允洽。上訴論旨指摘原
      判決不當，求予廢棄，為有理由。應將原判決廢棄，改判
      如主文第2、3項所示。
四、另分割共有物之爭執，核其性質，兩造本可互換地位，則上
    訴人提起本件上訴雖依法有據。然被上訴人之應訴又係法律
    規定所不得不然，本院認應由兩造依比例平均分擔訴訟費用
    較為允洽，爰命兩造分擔如主文第4項所示之訴訟費用。
五、據上論結，本件上訴為有理由，依民事訴訟法第450條、第4
    63條、第385條第1項前段、第78條、第80條之1、第85條第1
    項但書，判決如主文。
中    華    民    國    97    年    12    月    30    日
                  民事第一庭    審判長法  官    林金村
                                      法  官    張世展
                                      法  官    蘇清恭
上為正本係照原本作成。
如對本判決上訴，須於判決送達後20日內向本院提出上訴狀，未
表明上訴理由者，應於上訴後20日內，向本院提出理由書（須附
繕本）。依法須繳納裁判費並應委任律師為訴訟代理人，始得上
訴。
中    華    民    國    97    年    12    月    30    日
                                      書記官    李梅菊
【附記】
民事訴訟法第466條之1：
(1)對於第二審判決上訴，上訴人應委任律師為訴訟代理人。但上
  訴人或其法定代理人具有律師資格者，不在此限。
(2)上訴人之配偶、三親等內之血親、二親等內之姻親，或上訴人
  為法人、中央或地方機關時，其所屬專任人員具有律師資格並
  經法院認為適當者，亦得為第三審訴訟代理人。
民事訴訟法第466條之2：
上訴人無資力委任訴訟代理人者，得依訴訟救助之規定，聲請第
三審法院為之選任律師為其訴訟代理人。


司法院資訊處製作；財團法人民間司法改革基金會備份。
